臺灣嘉義地方法院民事裁定　100年度家抗字第26號
抗　告　人　財政部國有財產局台灣南區辦事處嘉義分處
法定代理人　黃耀光
代　理　人　李瑞瑋
相　對　人　陳思靜
關　係　人　張麗花
上列抗告人聲請選任被繼承人蔡丁來遺產管理人事件，不服本院
於民國100年9月26日以100年度司財管字第30號所為第一審裁定
，提起抗告，本院合議庭裁定如下：
    主  文
原裁定廢棄。
選任張麗花為被繼承人蔡丁來之遺產管理人。
准對被繼承人蔡丁來（男，民國○○○年○月○○○日生，身分
證統一編號：Ｚ000000000號，生前住嘉義縣東石鄉○○村○○○
路三十號，民國九十九年九月二十四日死亡）之繼承人為承認繼
承之公示催告。
被繼承人蔡丁來之繼承人，應自前項公示催告最後登載新聞紙之
日起，壹年內承認繼承，上述期限屆滿，無繼承人承認繼承時，
被繼承人蔡丁來之遺產，於清償債權並交付遺贈物後，如有剩餘
即歸屬國庫。
聲請及抗告程序費用新台幣貳仟元由被繼承人蔡丁來之遺產負擔
。
    理  由
一、相對人（即原審聲請人）於原審聲請意旨略以：被繼承人蔡
    丁來（男，民國○○○年○月○○○日生，身分證統一編號
    ：Ｚ000000000號，生前住嘉義縣東石鄉○○村○○○路三十
    號，民國九十九年九月二十四日死亡）生前將其所有編號
    CTR-CI1435號漁船，以新臺幣（下同）12萬元賣予相對人，
    而相對人已給付買賣價金，惟被繼承人蔡丁來拒絕辦理該漁
    船買賣過戶登記，致使相對人無法合法使用該漁船，被繼承
    人蔡丁來死亡後，其所有順位之繼承人均已聲明拋棄繼承，
    且未有親屬會議於一個月內選任遺產管理人，致相對人無法
    行使權利，故相對人基於利害關係人之地位，依民法第1178
    條之規定，聲請鈞院選任財政部國有財產局臺灣南區辦事處
    嘉義分處為被繼承人蔡丁來之遺產管理人等語，。原法院選
    任抗告人為被繼承人蔡丁來之遺產管理人，抗告人不服，提
    起抗告，抗告意旨略以：按司法院74年10月15日（74）院台
    廳一字第05786號函釋：「嗣後各地方法院受理有關無人承
    認繼承遺產管理事件時，宜參酌下列各項辦理：(二)先順序繼
    承人均拋棄繼承，…，如無法選定遺產管理人者，因此類拋
    棄繼承事件，多屬遺債大於遺產，形同破產，儘量避免選任
    國有財產局為遺產管理人。」查本件被繼承人蔡丁來所遺財
    產僅編號CTR-CI1435號漁船，而其合法繼承人之所以拋棄繼
    承，恐因其遺債已大於遺產，形同破產，故依上開司法院函
    示應儘量避免選任抗告人為遺產管理人，原裁定之選任殊非
    妥適。又因抗告人係國有財產之管理機關，故國庫對於無人
    承認繼承之遺產有期待權，若被繼承人尚有剩餘遺產得以歸
    屬國庫，則選任抗告人為遺產管理人方有實益。但審究本件
    既有遺債大於遺產之虞，而抗告人卻仍須善盡管理人責任為
    其管理、處理及清償債務等問題，且管理期間所需支出亦由
    國庫代為墊付，其耗費人力、時間、金錢難以衡量，倘其遺
    產果不足以清償債務，將令國庫權益受損，造成公器淪為私
    用，浪費國家資源於特定人之不公平現象，並成為繼承人逃
    避訴訟之管道，故抗告人並無意願擔任被繼承人蔡丁來之遺
    產管理人。且現行法令並無已拋棄繼承之繼承人不得充任遺
    產管理人之規定，被繼承人蔡丁來之繼承人對於蔡丁來生前
    之債權債務關係應較清楚，且相關重要證件、產權資料以及
    印鑑等仍由家屬保管中，而連帶債務人對於本案之債權債務
    關係最為清楚，本有協助清理遺產之能力與道義責任，故應
    以被繼承人蔡丁來之繼承人或連帶保證人為遺產管理人最為
    適當，另就適任與否加以考量，亦可選任有意願又有法律專
    業之律師擔任被繼承人蔡丁來之遺產管理人。為此，爰提起
    本件抗告，請求另為適法裁定，選任被繼承人蔡丁來之遺產
    管理人等語。
二、按繼承開始時，繼承人有無不明，而無親屬會議或親屬會議
    未於一個月內選定遺產管理人者，利害關係人得聲請法院選
    任遺產管理人，又被繼承人之所有繼承人均拋棄其繼承權者
    ，準用關於無人承認繼承之規定，民法第1177條、第1178條
    第2項、第1176條第6項定有明文。又按聲請法院選任遺產管
    理人，法院有裁量權，可依職權選任適當之管理人。而選任
    遺產管理人，首在考慮其適切性，即除管理遺產須公平外，
    應以對遺產遺債情況瞭解較深者為優先選任。又於繼承人均
    拋棄其繼承權之事件，多屬遺債大於遺產，而無遺產可歸屬
    國庫之情形，故為避免國家資源不必要之耗費，致損及全民
    利益，法院就此類事件指定被繼承人之遺產管理人時，應先
    審查被繼承人之繼承人或親屬中是否有適合之人可供選任，
    於確無其他適任之人時，始得指定國有財產局為遺產管理人
    ，以符合社會公平原則。
三、經查：
(一)、相對人主張被繼承人蔡丁來生前將其所有編號CTR-CI1435號
    漁船，以12萬元賣予相對人，迄未辦理該漁船買賣過戶登記
    ，致使相對人無法合法使用該漁船等情，業據提出買賣契約
    書、嘉義縣政府漁業執照、本院100年3月17日嘉院貴民勤99
    繼字第1041號函等影本各一件附卷可參。又被繼承人蔡丁來
    於99年9月24日死亡，其配偶及各順位繼承人等均已拋棄繼
    承等情，有被繼承人蔡丁來之繼承系統表及戶籍謄本附於本
    院99年度繼字第1041號卷內，並經本院調取上開卷宗查閱屬
    實，足認被繼承人蔡丁來之繼承人均已全部拋棄繼承無誤。
    是相對人依前揭規定，聲請法院選任被繼承人蔡丁來之遺產
    管理人，核無不合。
(二)、次查，遺產管理人之職務在於編製遺產清冊、為保存遺產必
    要之處置、清償債權或交付遺贈物及遺產之移交等事務，當
    須對被繼承人蔡丁來之遺產及遺債事務有相當瞭解，而財政
    部國有財產局臺灣南區辦事處嘉義分處既為公務機關，對於
    被繼承人蔡丁來之遺產及負債狀況所知應屬有限。此外，財
    政部國有財產局臺灣南區辦事處嘉義分處為公務機關，依國
    有財產法之規定綜理國有財產事務，執行事務所需預算為全
    國人民納稅所得，若顯無遺產可歸屬國庫，自不宜選任財政
    部國有財產局臺灣南區辦事處嘉義分處為遺產管理人，以避
    免其代管私人遺產之管理費用無法由被繼承人蔡丁來之遺產
    歸墊，導致利用全民資源負擔個人私務之支出，實不符社會
    公平原則，故本件情況，財政部國有財產局臺灣南區辦事處
    嘉義分處尚不適宜擔任被繼承人蔡丁來之遺產管理人。
(三)、再者，關係人張麗花為蔡丁來之配偶，有戶籍謄本附於上開
    拋棄繼承案卷可參，被繼承人蔡丁來名下查無任何財產，有
    本院依職權調取之稅務電子閘門財產所得調件明細表在卷可
    佐。又相對人主張蔡丁來已交付系爭漁船，僅未辦裡所有權
    移轉登記等情，如系爭漁船屬船舶登記法第5條所稱之「小
    船」，依民法第761條之規定，相對人已因交付而取得動產
    所有權，如為一般船舶，則依同法第4條登記僅為「對抗要
    件」，而非生效要件，更可見蔡丁來名下已無任何財產。相
    對人主張蔡丁來出售上開漁船此事，除蔡丁來本人外，當屬
    與其同居之配偶張麗花知之最詳。本院審酌蔡丁來名下已無
    財產，如選任律師擔任遺產管理人，將導致遺產管理人報酬
    無人支付之窘境，又蔡丁來之二子尚年幼（長子已歿，次子
    甫滿20歲，三子未成年），由蔡丁來之配偶擔任被繼承人蔡
    丁來之遺產管理人應較為適當，不用徒增額外之花費。原裁
    定指定抗告人為被繼承人蔡丁來之遺產管理人，固非無據，
    然抗告人既不宜擔任本件之遺產管理人，且關係人張麗花為
    蔡丁來之配偶，雖可能因被繼承人另有債務等問題而拋棄繼
    承，但由其負責處理蔡丁來遺產之後續事宜，較之利用全民
    資源負擔個人私務之支出選任抗告人為遺產管理人實更為適
    宜，則抗告人抗告意旨指摘原裁定不當，求予廢棄改判，為
    有理由，應予准許。
四、據上論結，本件抗告為有理由，依非訟事件法第21條第2 項
    、第46條，民事訴訟法第492 條前段、第95條、第78條，裁
    定如主文。
中    華    民    國    100   年    11   月    30   日
                家事庭  審判長  法  官  曾文欣
                                法  官  林中如
                                法  官  洪嘉蘭
以上正本係照原本作成。
如不服本裁定，僅得於收受本裁定正本送達後10日內以適用法規
顯有錯誤為理由，向本院提出再抗告狀。
中    華    民    國    100   年    11   月    30   日
                                書記官  許家瑜